ACORDAO-COMPLETO-2423319

ACÓRDÃO 2087/2021 ATA 35/2021 - PLENÁRIO

VISTOS, relatados e discutidos estes embargos de declaração opostos por Martin Carlos Resener, Daniel Vieira de Almeida, Maycon Bettoni e Giovani Gonçalves Petrin, ex-gestores da Eletrosul Centrais Elétricas S.A. (Eletrosul) contra o Acórdão 1842/2020-TCU-Plenário, por meio do qual esta Corte negou provimento aos pedidos de reexame interpostos contra o Acórdão 907/2019-TCU-Plenário,
ACORDAM os Ministros do Tribunal de Contas da União, reunidos em sessão do Plenário, ante as razões expostas pelo Relator, em:
9.1. com fundamento nos arts. 32, inciso II, e 34 da Lei 8.443/1992, conhecer e acolher parcialmente os presentes embargos de declaração, sem efeitos infringentes, para integrar as razões de decidir do Acórdão 1842/2020-TCU-Plenário por meio dos esclarecimentos adicionais consignados no voto que fundamenta a presente decisão;
9.2. retificar o Acórdão 1842/2020-TCU-Plenário, a fim de corrigir os seguintes erros materiais:
9.2.1. no relatório, voto e acórdão, onde se lê "Giovani Gonçalves Petrin", leia-se Giovani Gonçalves Petri;
9.2.2. no item 9.1 do acórdão, onde se lê "recurso de reconsideração", leia-se "pedido de reexame";
9.3. dar ciência desta deliberação aos embargantes.

Embargos de declaração opostos contra acórdão por meio do qual foi negado provimento a pedidos de reexame interpostos contra deliberação pela aplicação de multa a gestores da Eletrosul Centrais Elétricas S.A. em razão de irregularidades nos procedimentos de pré-contratação para realização de estudos e serviços de licenciamento ambiental das obras de expansão das linhas de transmissão para escoamento de energia eólica na região norte de Lagoa dos Patos/RS (lote A do Leilão 4/2014-Aneel), concedidas à Eletrosul.

Eletrosul Centrais Elétricas S.A.

3. Responsáveis/Recorrentes:
3.2. Responsáveis: Daniel Vieira de Almeida (XXX.438.239-XX); Giovani Goncalves Petri (XXX.793.800-XX); Martin Carlos Resener (XXX.207.339-XX); Maycon Bettoni (XXX.025.019-XX)
3.3. Recorrentes: Daniel Vieira de Almeida (XXX.438.239-XX); Giovani Goncalves Petri (XXX.793.800-XX); Martin Carlos Resener (XXX.207.339-XX); Maycon Bettoni (XXX.025.019-XX).

13.1. Ministros presentes: Ana Arraes (Presidente), Walton Alencar Rodrigues, Augusto Nardes, Raimundo Carreiro, Bruno Dantas (Relator), Vital do Rêgo e Jorge Oliveira.
13.2. Ministros-Substitutos convocados: Augusto Sherman Cavalcanti e Marcos Bemquerer Costa.
13.3. Ministros-Substitutos presentes: André Luís de Carvalho e Weder de Oliveira.

ACORDAO-COMPLETO-2526194

Acórdão de Relação 272/2022 - Plenário

Acórdão de Relação

BRUNO DANTAS

Ministro Bruno Dantas.

Trata-se de embargos de declaração opostos por Martin Carlos Resener, Daniel Vieira de Almeida, Maycon Bettoni e Giovani Gonçalves Petri, ex-gestores da Eletrosul Centrais Elétricas S.A. (Eletrosul) contra o Acórdão 1842/2020-TCU-Plenário, por meio do qual esta Corte negou provimento aos pedidos de reexame interpostos contra o Acórdão 907/2019-TCU-Plenário, em que o TCU aplicou aos ora embargantes multas individuais de R$ 20.000,00 em razão de irregularidades nos procedimentos de pré-contratação para realização de estudos e serviços de licenciamento ambiental das obras de expansão das linhas de transmissão para escoamento de energia eólica na região norte de Lagoa dos Patos/RS (lote A do Leilão 4/2014-Aneel) , concedidas à Eletrosul.
Cientes do teor do Acórdão 1842/2020-TCU-Plenário em 27/7/2020 (peças 170-173 e 175-178) , Martin Carlos Resener, Daniel Vieira de Almeida, Maycon Bettoni e Giovani Gonçalves Petri opuseram os presentes embargos em 6/8/2020, por meio de peça única (peça 179) . 
Nesta oportunidade, os embargantes alegam que a deliberação recorrida estaria eivada de:
2.1. omissão na análise quanto aos supostos prejuízos a que a Eletrosul estaria exposta caso desse publicidade aos critérios de aceitabilidade das propostas. Segundo os embargantes, tais prejuízos estariam apontados à peça 131, item 4.1.1.5, parágrafos 5-6; item 4.1.2 parágrafos 4-8; item 4.1.2.1.3, parágrafo 10; item 4.1.2.1.4, parágrafo 5; item 4.1.3.5, parágrafos 4-5 e 7; itens 5.1, 5.2, 5.3 e 5.3.1;
2.2. omissão na análise dos itens 4.1.1.5, 4.1.2.1.3 e 4.1.2.1.4 da peça 131, os quais comprovariam que a abertura de prazo para que as empresas justificassem os preços propostos comprometeria o procedimento de pré-contratação;
2.3. omissão na análise dos documentos constantes às peças 114-118, 120-124, 126-130, 132-141 e dos itens 4.1.2 e 4.1.3 e seguintes, os quais comprovariam que a limitação que ensejou o agrupamento dos sublotes teria sido expressamente consignada no processo, e que haveria registros de que a capacidade de gestão e execução de contrato das proponentes teria sido considerada para sua desclassificação;
2.4. omissão na análise do item 4.1.3.6 da peça 131, contendo informação sobre posicionamento da Fundação Estadual de Proteção Ambiental Henrique Luiz Roessler (Fepam) favorável ao licenciamento ambiental realizado por região geográfica;
2.5. omissão na análise do item 4.1.3.6.1 da peça 131, contendo informação de que o setor jurídico da Eletrosul teria analisado posteriormente todos os processos de pré-contratação e não teria feito qualquer apontamento acerca desses processos ou dos procedimentos utilizados na celebração dos contratos;
2.6. omissão nas análises quanto à responsabilidade dos embargantes à luz do art. 22 da Lei 13.655/2018 (itens 5 e 5.1 da peça 131) ;
2.7. omissão na análise do item 4.1.3.4 da peça 131, a qual conteria tabela demonstrando que as escolhas da Eletrosul foram acertadas, ou sejam, teriam trazido vantagem econômica à empresa (informação que constaria no tópico 4.2 e seguinte dos memoriais apresentados ao gabinete) ;
2.8. contradição entre o entendimento de que a Lei 8.666/1993 seria aplicável ao caso concreto e o acolhimento, pelo relator, do posicionamento do Ministério Público junto ao TCU, em cujo parecer consignou ser inaplicável a Lei de Licitações às atividades fim de empresas públicas quando seus comandos representam óbice intransponível à sua atividade negocial;
2.9. contradição entre as afirmações constantes nos itens 34 (a condenação ocorreu por não ter sido dada oportunidade para as proponentes justificarem sua proposta, e não pela ausência de publicação do critério em edital) e 46 (rejeição de alegações em razão de o critério relativo à concentração da contratação na mesma empresa deveria constar no edital) do voto condutor do acórdão embargado;
2.10. omissão na análise do argumento de que a Lei 6.223/1975 trataria com peculiaridade a fiscalização das entidades da Administração que atuam diretamente com o exercício de atividade econômica, e da analogia com o disposto no art. 28, § 3º, inciso I, da Lei das Estatais (item 5.2 da peça 131) ;
2.11. obscuridade nos itens 33, 44, 64 e 83 do voto embargado acerca dos riscos insuportáveis a que a conduta dos embargantes teria exposto a estatal;
2.12. erro de premissa fática no item 33 do voto, pois caberia ao Tribunal comprovar que o critério de exequibilidade das propostas não teria sido estabelecido previamente à apresentação das propostas;
2.13. descumprimento do art. 489 do Código de Processo Civil, já que não teriam sido enfrentados todos os argumentos deduzidos no processo capazes de, em tese, infirmar a conclusão adotada pelo julgador;
2.14. ocorrência de erro material no item 9.1 do Acórdão embargado, ao referir-se a "recurso de reconsideração" quando a espécie manejada pelos recorrentes foi "pedido de reexame";
2.15. ocorrência de erro material no voto, em que a grafia do sobrenome de um dos responsáveis está incorreta (Giovani Gonçalves Petrin, em vez de Giovani Gonçalves Petri) .
Diante das questões aduzidas, os embargantes finalizam o expediente com o seguinte pedido: 
"Ante o exposto, requer-se o conhecimento dos presentes embargos, com seu posterior provimento, para que o Acórdão recorrido seja reformado com o fim de sanar os equívocos apontados, tornando nulas as multas aplicadas aos embargantes." 
	É o relatório.

8.1. Jorge Ulisses Jacoby Fernandes (6.546/OAB-DF) e outros, representando Giovani Goncalves Petri, Daniel Vieira de Almeida, Martin Carlos Resener e Maycon Bettoni;  
8.2. Estefania Torres Gomes da Silva e outros, representando Agência Nacional de Energia Elétrica.  
8.3. Fabiano Marcos Zwicker (16.035/OAB-SC) e outros, representando Eletrosul Centrais Elétricas S.A.

Procurador Rodrigo Medeiros de Lima.

RELATÓRIO DE AUDITORIA. EXPANSÃO DE LINHAS DE TRANSMISSÃO PARA ESCOAMENTO DE ENERGIA EÓLICA NA REGIÃO NORTE DA LAGOA DOS PATOS/RS. LOTE "A" CONCEDIDO À ELETROSUL POR MEIO DO LEILÃO 4/2014-ANEEL. INDÍCIOS DE IRREGULARIDADE EM DISPENSA DE LICITAÇÃO. ATRASOS NA EXECUÇÃO DO EMPREENDIMENTO. AUDIÊNCIAS DE GESTORES. OITIVA DA ENTIDADE. RAZÕES DE JUSTIFICATIVA REJEITADAS. APLICAÇÃO DE MULTA AOS GESTORES. CIÊNCIA DOS FATOS À ELETROSUL. PEDIDOS DE REEXAME. CONHECIMENTO. NÃO PROVIMENTO. EMBARGOS DE DECLARAÇÃO. CONHECIMENTO E ACOLHIMENTO PARCIAL SEM EFEITOS INFRINGENTES. CORREÇÃO DE ERRO MATERIAL.

RELATÓRIO DE AUDITORIA (RA)

Secretaria de Recursos (Serur); Secretaria de Fiscalização de Infraestrutura de Energia Elétrica (SeinfraElétrica).

Trata-se de embargos de declaração opostos por Martin Carlos Resener, Daniel Vieira de Almeida, Maycon Bettoni e Giovani Gonçalves Petri, ex-gestores da Eletrosul Centrais Elétricas S.A. (Eletrosul) contra o Acórdão 1842/2020-TCU-Plenário, por meio do qual esta Corte negou provimento aos pedidos de reexame interpostos contra o Acórdão 907/2019-TCU-Plenário, em que o TCU aplicou aos ora embargantes multas individuais de R$ 20.000,00 em razão de irregularidades nos procedimentos de pré-contratação para realização de estudos e serviços de licenciamento ambiental das obras de expansão das linhas de transmissão para escoamento de energia eólica na região norte de Lagoa dos Patos/RS (lote A do Leilão 4/2014-Aneel) , concedidas à Eletrosul.
2. Satisfeitos os requisitos atinentes à espécie, os presentes embargos devem ser conhecidos, com fundamento nos arts. 32, inciso II, e 34 da Lei 8.443/1992.
3. Conforme registrado no relatório que antecede este voto, os gestores listam, em seus embargos, diversos parágrafos da peça 131 (pedido de reexame contra o Acórdão 907/2019-TCU-Plenário) que, segundo eles, não teriam sido analisados por esta Corte.
4. Apontam, também, itens do voto que fundamentou o Acórdão 1842/2020-TCU-Plenário, ora embargado, em que constariam contradições e obscuridades, além de erro de premissa fática e erros materiais.
5. Passo a tratar da matéria.
II
6. Os embargantes alegam ter havido omissão na análise quanto aos supostos prejuízos a que a Eletrosul estaria exposta caso desse publicidade aos critérios de aceitabilidade das propostas.
7. Segundo eles, os seguintes itens da peça recursal então apresentada (peça 131) indicariam os potenciais prejuízos da divulgação do critério de aceitabilidade das propostas:
7.1. item 4.1.1.5, parágrafos 5-6 - o prazo para realização dos procedimentos de pré-contratação seria exíguo (trinta dias) ;
7.2. item 4.1.2 parágrafos 4-8 - a publicidade do processo de pré-contratação permitiria aos concorrentes conhecerem os custos e estratégia de participação da Eletrosul no leilão;
7.3. item 4.1.2.1.3, parágrafo 10 - a desclassificação das empresas foi devidamente justificada, apesar do prazo exíguo para os procedimentos de pré-contratação;
7.4. item 4.1.2.1.4, parágrafo 5 - necessidade de que os preços do empreendimento, cuja natureza seria complexa, fossem analisados com cautela e em tempo exíguo;
7.5. item 4.1.3.5, parágrafos 4-5 e 7 - a lei autorizaria a alteração do contrato e do pré-contrato, o que efetivamente aconteceu; seria necessário sopesar a "vantajosidade" na negociação e o caráter negocial típico do mercado;
7.6. item 5.1 - necessidade de tolerar decisões lastreadas em certa razoabilidade, levando em consideração a situação institucional e a cadeia de acontecimentos à época da tomada de decisão; os gestores teriam atuado com ética e probidade, dentro dos limites normativos aplicáveis; o empreendimento era complexo e demandava atuação célere; necessidade de aplicação do art. 22 da Lei 13.655/2018;
7.7. item 5.2 - a fiscalização de entidades com personalidade jurídica de direito privado deveria respeitar as peculiaridades de funcionamento da entidade, limitando-se a verificar a exatidão das contas e a legitimidade dos atos, e levará em conta os seus objetivos, natureza empresarial e operação segundo os métodos do setor privado da economia, sendo vedada a exigência de normas não previstas na legislação (Lei 6.223/1975, art. 7º, §§ 1º e 2º, e Lei 13.303/2016, art. 90) ;
7.8. itens 5.3 e 5.3.1- estaria afastado o dever de licitar em havendo óbices à atividade concorrencial (art. 28, § 3º, inciso I, da Lei 13.303/2016) .
8. Da leitura dos mencionados trechos, percebe-se que o único que tangencia as potenciais consequências da divulgação dos critérios de aceitabilidade das propostas é o que está descrito no item 7.2 deste voto. Tal alegação foi abordada no seguinte trecho do voto condutor do Acórdão 1842/2020-TCU-Plenário:
"24. No que diz respeito à alegada ausência de irregularidade na desclassificação de propostas tidas como inexequíveis e à inexistência de previsão legal para concessão de prazo à empresa para justificar sua proposta, os argumentos trazidos pelos recorrentes foram, em resumo, os seguintes: i)  eventual publicidade que fosse conferida ao processo de pré-contratação poderia impactar sua estratégia de participação no leilão; ii) as desclassificações por inexequibilidade não teriam sido arbitrárias ou injustificadas; e iii) existência de incompatibilidade entre o objetivo do art. 32 da Lei 9.074/1995 e a aplicação do art. 48 da Lei 8.666/1993 defendida pelo TCU.
 (...) 
30. Acompanho, novamente, o posicionamento do Parquet, o qual incorporo às minhas razões de decidir.
31. Para garantir a isonomia, a impessoalidade e o julgamento objetivo das propostas, é essencial que os critérios para que se considere uma proposta inexequível sejam estabelecidos previamente à apresentação dessas propostas.
32. Note-se que, em momento algum, exigiu-se a divulgação de informações sensíveis ou de dados que viabilizassem a qualquer empresa calcular as estimativas de custo incorridas pela Eletrosul para elaborar sua proposta para o leilão em questão. A mera publicação da fórmula utilizada, sem conferir publicidade a qualquer informação crítica, ou mesmo o seu registro no processo de dispensa, sem ampla divulgação, seria suficiente para evitar arbitrariedades e garantir a viabilidade do exercício do controle.
33. No caso concreto, não há indício de que o critério de exequibilidade tenha sido estabelecido previamente à apresentação das propostas, nem de que tenha sido dada às empresas desclassificadas a oportunidade de comprovarem a viabilidade de suas propostas. Assim, ainda que não tenha sido arbitrária a escolha da pré-contratada no caso concreto - o que se admite somente para fins de argumentação, já que não é esse o cerne da presente discussão -, essa omissão expôs a Administração a risco considerável e, portanto, não pode ser relevada.
34. Quanto ao art. 48 da Lei 8.666/1993, relembro que a condenação dos responsáveis deu-se pelo fato de não terem dado oportunidade para as proponentes justificarem sua proposta, e não pelo fato de esse critério não ter sido publicado em edital, como se pode depreender da leitura do item 9.2.1 do Acórdão 907/2019-TCU-Plenário e dos itens 69 e 70 do Relatório que o fundamentou.
35. Ademais, os recorrentes não lograram demonstrar, nesta oportunidade, que a abertura de prazo para que as empresas justificassem os preços propostos comprometeria o procedimento de pré-contratação.
36. Portanto, não merecem acolhida os argumentos trazidos pelos recorrentes."
9. Assim, não houve a alegada omissão quanto a esse ponto.
10. Os demais argumentos listados não tratam dos prejuízos que poderiam decorrer de eventual publicidade dos critérios de aceitabilidade das propostas.
11. Ainda assim, deve-se avaliar se houve omissão em analisá-los.
12. Quanto à alegação de que eventual abertura de prazo para que as empresas justificassem os preços propostos poderia comprometer o procedimento de pré-contratação em razão do prazo exíguo para sua realização (itens 4.1.1.5, 4.1.2.1.3 e 4.1.2.1.4 da peça 131) , não houve omissão.
13. No voto que fundamentou o Acórdão 1842/2020-TCU-Plenário, registrei que "os recorrentes não lograram demonstrar, nesta oportunidade, que a abertura de prazo para que as empresas justificassem os preços propostos comprometeria o procedimento de pré-contratação".
14. Portanto, o argumento relativo à exiguidade do prazo para a realização dos procedimentos de pré-contratação não foi desconsiderado por este Relator, mas rejeitado. Isso porque não restou comprovada a inviabilidade de o cronograma, por mais apertado que fosse, comportar a abertura de prazo para a demonstração da exequibilidade de propostas no procedimento.
15. Em acréscimo, ressalto que a escassez temporal para conclusão do procedimento não justifica o descumprimento de princípios administrativos nem de leis.
16. Em especial, a atitude de não oferecer oportunidade para que fosse comprovada a exequibilidade de propostas potencialmente mais vantajosas à Administração é agravada pela não comprovação, nestes autos, de que os critérios de inexequibilidade foram estabelecidos previamente à apresentação dessas propostas. Esse conjunto de decisões deu margem a possíveis arbitrariedades na escolha da pré-contratada e não merece ser relevado por esta Corte, independentemente do resultado que tenha dela decorrido, conforme registrei no item 33 do voto recorrido.
17. Assim, não houve a alegada omissão quanto a esse ponto.
18. O argumento de que a desclassificação das empresas teria sido motivada (item 4.1.2.1.3, parágrafo 10, da peça 131) foi abordado nos parágrafos 24 e 33 do voto da deliberação embargada, acima transcritos.
19. Mesmo que haja uma explicação plausível para as aludidas desclassificações, a ausência de estabelecimento prévio dos critérios de aceitabilidade das propostas poderia ter facilitado o direcionamento do procedimento em favor de uma determinada empresa. Ainda que isso não tenha efetivamente ocorrido no caso concreto - o que se admite para fins de argumentação, já que tal análise não foi objeto deste processo - a conduta de não registrar nos autos do procedimento de pré-contratação quais seriam os mencionados critérios, por si só, foi suficiente para expor a Administração a um risco considerável.
20. Portanto, não houve omissão quanto a esse ponto.
21. Em relação à autorização legal para modificação do contrato e do pré-contrato (item 4.1.3.5, parágrafos 4-5 e 7, da peça 131) , o assunto foi assim abordado no voto condutor da deliberação embargada:
"37. Acerca das supostas vantagens técnicas e econômicas da contratação conjunta dos sublotes A1 e A2, destaco os seguintes argumentos trazidos pelos gestores da Eletrosul: (...) e v) a alteração do contrato em relação ao pré-contrato teria observado os normativos vigentes.
 (...) 
43. No que diz respeito a esses tópicos, ao revisitar a deliberação recorrida, observei que o cerne das irregularidades consiste no não estabelecimento e na ausência de registro das condições de contorno para as contratações - critério de inexequibilidade das propostas e escopo dos contratos - previamente à apresentação das propostas.
44. Isso porque a falta de clareza e a mudança de critérios para pré-contratação posteriormente à apresentação das propostas afrontam princípios basilares da Administração, como a transparência, a isonomia, a impessoalidade e o julgamento objetivo das propostas, e expuseram a Estatal a risco considerável.
45. Feitas essas considerações, passo a abordar os argumentos dos recorrentes.
 (...) 
52. (...) embora concorde com a unidade instrutora quando consigna a ausência de vedação à alteração de escopo entre a cotação de preços e o pré-contrato, com fundamento no art. 4º, inciso II, alínea 'b' da IN-TCU 70/2012, sopeso que alterações substanciais, que têm o condão de modificar significativamente a configuração e os preços apresentados, devem ser vistas com cautela.
53. No caso concreto, o momento em que essas mudanças foram implementadas - posteriormente à apresentação das propostas - fragilizou a isonomia do procedimento e pode ter dado azo a viés no julgamento das propostas.
54. Admitir que alterações dessa magnitude sejam implementadas na fase de arremate do procedimento de pré-contratação seria, a meu ver, o mesmo que conferir à etapa de apresentação de propostas o atestado de 'meramente protocolar', já que, na prática, restaria facultado ao gestor manipular variáveis que possibilitariam a ele escolher qual empresa seria pré-contratada." (grifos acrescidos) 
22. Dessa forma, tampouco houve omissão quanto a esse ponto.
23. Quanto aos obstáculos e dificuldades reais dos gestores (item 5.1 da peça 131) , os embargantes alegam que caberia a esta Corte, ao julgar o recurso de reconsideração, ter levado em consideração que teria sido demandada dos responsáveis atuação célere na gestão de obra de grande porte, nos termos do art. 22 da Lei 13.655/2018.
24. Ocorre que, como já registrado nos itens 14 a 19 deste voto, a deliberação recorrida rejeitou o argumento de que a necessidade de atuação célere constituiria escusa ou justificativa para as decisões que expuseram a Administração a risco.
25. Em acréscimo, registrei, no voto que fundamentou o Acórdão 1842/2020-TCU-Plenário, que as alterações de escopo na fase de arremate do procedimento de pré-contratação, embora não proibidas pela IN-TCU 70/2012, fragilizaram a isonomia do procedimento e podem ter dado azo a viés no julgamento das propostas. Nesse sentido, os parágrafos 52 a 54 do voto embargado, já transcritos no item 23 supra.
26. Portanto, a decisão embargada considerou o contexto fático, qual seja: o de estar em jogo a gestão de empreendimento de grande porte, perpassando por questões atinentes à celeridade na tomada de decisões.
27. Não obstante, entendo ser o caso de acolher parcialmente os embargos a fim de esclarecer que as circunstâncias em que os gestores tomaram as decisões impugnadas foram consideradas para fim do julgamento do recurso de reconsideração, mas tidas como insuficientes para justificá-las.
28. Quanto à alegação de que a fiscalização de entidades com personalidade jurídica de direito privado deveria respeitar as peculiaridades de funcionamento da entidade, limitando-se a verificar a exatidão das contas e a legitimidade dos atos, e levar em conta os seus objetivos, natureza empresarial e operação segundo os métodos do setor privado da economia, sendo vedada a exigência de normas não previstas na legislação, cabe esclarecer que a atuação desta Corte foi no sentido de verificar a legitimidade dos atos dos gestores da Eletrosul.
29. As normas exigidas, por sua vez, tiveram sua aplicabilidade discutida no seguinte trecho do voto da deliberação embargada:
"11. Quanto à suposta inaplicabilidade da Lei 8.666/1993 ao presente caso, os recorrentes alegam, em resumo, que as negociações ora em exame seriam peculiares, estratégicas e revestidas de sigilo comercial, pois revelariam os custos de uma empresa que compete no mercado. Por esse motivo, a estatal não estaria obrigada a justificar o fornecedor ou o preço contratado (art. 26, parágrafo único, incisos II e III da Lei 8.666/1993) , e estaria livre para fazer escolhas com base em critérios de conveniência, oportunidade e justiça.
12. Em sua análise, a Serur rebate os argumentos dos recorrentes, concluindo ser plenamente aplicável a Lei 8.666/1993 à pré-contratação em questão.
13. Destaca que a Lei 13.303/2016, a que se refere o art. 173, § 1º, da Constituição Federal, foi editada posteriormente ao período fiscalizado e às irregularidades imputadas aos gestores, motivo pelo qual não pode servir de base à apreciação do presente processo.
14. Entretanto, considera que não houve infringência ao art. 26 da Lei de Licitações, porque, apesar de o TCU ter considerado inadequadas as justificativas apresentadas pela Eletrosul para a escolha das contratadas e para o preço praticado, essas justificativas foram apresentadas.
15. O Ministério Público junto ao TCU, por sua vez, discordou do posicionamento da Serur quanto a ser suficiente para elidir a irregularidade a apresentação de justificativas pela Eletrosul durante a fiscalização desta Corte.
16. Corroboro o entendimento convergente da Serur e do MPTCU quanto à aplicabilidade da Lei 8.666/1993 ao caso em tela, em especial, no que diz respeito à necessidade de justificar a escolha da contratada e os preços praticados. Nesse sentido, o Acórdão 1390/2004-TCU-Plenário, por meio do qual foi julgada consulta formulada pelo então Ministro de Estado da Ciência e Tecnologia, e cujo teor, por força do art. 1º, § 2º, da Lei 8.443/1993, tem caráter normativo e constitui prejulgamento da tese.
17. Portanto, quanto a esse ponto específico, incorporo as análises da unidade instrutora e do Parquet às minhas razões de decidir.
18. Discordo, contudo, do posicionamento da Serur no sentido de que, neste caso, não teria ocorrido afronta ao art. 26 da Lei 8.666/1993.
19. Da leitura do voto condutor da deliberação recorrida, bem como do relatório de auditoria à peça 34, extrai-se que, além de os critérios para escolha dos fornecedores, em si, terem sido objeto de crítica pelo TCU, foi também considerado irregular o fato de a Eletrosul somente ter dado publicidade quanto a esses critérios posteriormente à oferta de preços pelas concorrentes.
20. Os diversos artigos que compõem a Lei de Licitações têm como norte os princípios enumerados em seu art. 3º. Assim, de nada valeria a exigência do art. 26 se o objetivo precípuo de sua aplicação não fosse garantir a isonomia, a impessoalidade, a transparência e o julgamento objetivo das propostas.
21. Seguindo esse raciocínio, a mera apresentação de justificativas para a escolha das empresas contratadas, sem a comprovação de que os critérios eram do conhecimento das proponentes ou, sequer, de que eles teriam sido concebidos previamente à apresentação das propostas, não pode ser considerada suficiente para elidir a irregularidade.
22. Pouco esclarecedora, também, a alegação dos recorrentes de que as contratações seriam peculiares e demandariam sigilo. Considerando que essa afirmação está desacompanhada da indicação dos potenciais impactos que a divulgação dos critérios de aceitabilidade das propostas poderia ter nas contratações em questão, não merece acolhida o argumento dos ex-gestores da Eletrosul.
23. Portanto, incorporando os fundamentos trazidos pelo MPTCU em seu parecer como razões de decidir, devem ser rejeitados os argumentos trazidos pelos recorrentes quanto a esse ponto."
30. Não houve, portanto, infringência ao art. 7º, §§ 1º e 2º, da Lei 6.223/1975.
31. Em relação à alegada interferência na gestão de empresa pública, comento que o disposto no art. 90 da Lei 13.303/2016 não constitui salvo conduto para a atuação dos gestores.
32. Como já mencionado nos parágrafos anteriores, os atos da Eletrosul submetem-se aos princípios básicos da Administração e aos regramentos legais aplicáveis. O exercício do controle dentro desses limites não constitui óbice ao exercício das competências da estatal, nem na definição de políticas públicas.
33. Por fim, não se questionou neste processo a viabilidade de se realizar a pré-contratação por meio de dispensa de licitação. O que se discute é a regularidade dos atos praticados durante esse processo e a aplicabilidade subsidiária de alguns artigos da Lei 8.666/1993 ao caso concreto.
34. Feitos os esclarecimentos pertinentes e sanadas algumas das omissões apontadas, registro que os argumentos trazidos no capítulo 3.1 dos embargos (peça 179) não modificam o juízo anteriormente firmado nestes autos. 
III
35. Quanto ao argumento de que teria ocorrido omissão na análise dos itens 4.1.1.5, 4.1.2.1.3 e 4.1.2.1.4 da peça 131, em que se comprovaria que eventual abertura de prazo para que as empresas justificassem os preços propostos, aplicam-se as análises já realizadas nos parágrafos 12 a 17 deste voto.
36. Não houve, portanto, as alegadas omissões.
IV
37. Em relação à omissão na análise dos documentos constantes às peças 114-118, 120-124, 126-130, 132-141 e dos itens 4.1.2 e 4.1.3 e seguintes, os quais comprovariam que a limitação que ensejou o agrupamento dos sublotes teria sido expressamente consignada no processo, e que haveria registros de que a capacidade de gestão e execução de contrato das proponentes teria sido considerada para sua desclassificação, de fato, não há menção expressa na deliberação embargada quanto a esses documentos.
38. Ocorre que todos os documentos juntados pelos recorrentes foram elaborados após o procedimento de pré-contratação e não esclarecem o fato de as mudanças na configuração do objeto a ser pré-contratado terem sido implementadas posteriormente à etapa de apresentação de propostas, fragilizando a isonomia do procedimento.
39. Assim, os documentos apresentados não alteram a análise constante no voto que fundamentou o Acórdão 1842/2020-TCU-Plenário, cujo excerto reproduzo a seguir:
"46. Quanto à alegada premissa da Eletrosul, de não concentrar a contratação dos serviços em uma única empresa em razão da 'magnitude dos empreendimentos e objetivando minimizar os riscos associados à gestão e à execução dos contratos' (peça 113, p. 27) , considero que esse critério deveria, também, ter sido consignado no edital ou, no mínimo, no processo de dispensa, a fim de evitar eventuais arbitrariedades.
47. No presente caso, não há indício de que essa limitação tenha sido expressamente consignada no processo, muito menos de que tenha sido estabelecida previamente à apresentação das propostas. Tampouco há registro de que eventuais análises referentes à capacidade de gestão e execução de contratos das proponentes tenham sido levadas em consideração para sua desclassificação.
48. Portanto, ainda que tenha ocorrido, efetivamente, a diversificação das contratadas, esse argumento não esclarece as irregularidades ora tratadas.
49. No que concerne à validade técnica do reagrupamento dos sublotes A1 e A2, embora a própria deliberação recorrida tenha reconhecido a potencial razoabilidade de algumas justificativas apresentadas, não restou patente a vantagem econômica advinda dessa decisão, como se pode depreender do seguinte excerto do voto que fundamentou o Acórdão 907/2019-TCU-Plenário:
'7. Com efeito, ainda que pareçam razoáveis algumas justificativas técnicas apresentadas em defesa dos procedimentos adotados pela Eletrosul na fase de pré-contratação dos Sublotes A1, A2 e A4, o fato é que os critérios de avaliação e seleção de propostas criticados pelo TCU nesta auditoria somente foram divulgados pela estatal após ela ter tomado conhecimento dos preços ofertados pelas empresas concorrentes, o que caracteriza, a meu ver, inaceitável mácula aos princípios da transparência, da isonomia, da impessoalidade e do julgamento objetivo das propostas.
 (...) 
10. Igualmente injustificável o reagrupamento dos Sublotes A1 e A2 - opção que também só foi anunciada na fase de avaliação e seleção de propostas -, o que ensejou a contratação da empresa Prosul, cujas ofertas de preço, entretanto, se consideradas isoladamente, não lhe permitiriam ser contratada para qualquer dos referidos sublotes (...) .
11. Sobre esse achado de auditoria, além do já mencionado desrespeito aos princípios da transparência, da isonomia, da impessoalidade e do julgamento objetivo das propostas, eis que a alteração de critério se deu após o conhecimento dos preços ofertados pelas empresas participantes, pontuou a unidade técnica que a Eletrosul não tinha como ter certeza de que iria vencer os quatro sublotes do Leilão Aneel 4/2014. Nessas circunstâncias, se a estatal viesse a ser vencedora do Sublote A2, mas não do A1, ela acabaria contratando, sem qualquer benefício, um serviço que havia sido pré-contratado pelo dobro do valor necessário (R$ 3,5 milhões cotados pela Prosul para o Sublote A2 frente a R$ 1,73 milhões ofertados pela ABG para o mesmo objeto) .'
50. Assim, embora as questões atinentes à validade técnica da alteração de escopo dos sublotes A1, A2 e A4 tenham sido mencionadas no âmbito da deliberação recorrida, elas não foram determinantes para condenação dos responsáveis.
51. Em acréscimo, relembro que não houve renovação das propostas originais, que foram apresentadas para os sublotes A1 e A2 separadamente. Assim, não haveria como o valor dessas propostas refletirem, financeiramente, o ganho de escala e eficiência vislumbrado pela Eletrosul.
52. Portanto, embora concorde com a unidade instrutora quando consigna a ausência de vedação à alteração de escopo entre a cotação de preços e o pré-contrato, com fundamento no art. 4º, inciso II, alínea 'b' da IN-TCU 70/2012, sopeso que alterações substanciais, que têm o condão de modificar significativamente a configuração e os preços apresentados, devem ser vistas com cautela.
53. No caso concreto, o momento em que essas mudanças foram implementadas - posteriormente à apresentação das propostas - fragilizou a isonomia do procedimento e pode ter dado azo a viés no julgamento das propostas.
54. Admitir que alterações dessa magnitude sejam implementadas na fase de arremate do procedimento de pré-contratação seria, a meu ver, o mesmo que conferir à etapa de apresentação de propostas o atestado de 'meramente protocolar', já que, na prática, restaria facultado ao gestor manipular variáveis que possibilitariam a ele escolher qual empresa seria pré-contratada.
55. Seguindo esse mesmo raciocínio, não devem ser acolhidas as razões recursais trazidas pelos gestores da Eletrosul quanto à redução de escopo do sublote A4.
56. Embora não haja, explicitamente consignada em lei, obrigatoriedade para reabertura de prazo para apresentação de novas propostas após a aludida redução de escopo, ela se faz mandatária para que que, efetivamente, sejam respeitados os princípios constitucionais e legais que regem o procedimento.
57. Especificamente quanto a esse ponto - submissão dos gestores aos princípios que regem a Lei 8.666/1993 - incorporo às minhas razões de decidir as análises empreendidas pela Serur nos itens 8.8 a 8.12 da instrução transcrita no relatório que antecede este voto.
58. De fato, não há que se falar em ampla discricionariedade dos gestores da Eletrosul nas dispensas para celebração de pré-contratos, pois 'tal liberdade não poderia ir ao ponto de escolher livremente as empresas contratadas e o valor da contratação; caso contrário, não haveria nem mesmo porque submeter a contratação aos órgãos de controle externo, que não haveriam que se imiscuir nos critérios de conveniência e oportunidade adotados na contratação nos moldes defendidos pelos recorrentes' (item 8.12 da instrução da Serur) .
59. Portanto, não merecem acolhida os argumentos trazidos pelos recorrentes no que diz respeito à contratação conjunta dos sublotes A1 e A2 e à redução de escopo do sublote A4."
40. Faço uma ressalva, contudo, em relação à afirmação constante no item 47 do voto no sentido de que não haveria registro de que eventuais análises referentes à capacidade de gestão e execução de contratos das proponentes tenham sido levadas em consideração para sua desclassificação.
41. No documento constante à peça 114, p. 20-21, consta a informação de que a proposta parcial da empresa Hidrobrasil teria sido descartada em razão de problemas de desempenho apresentados em seus contratos então vigentes, que a empresa Unesc/Fucri, embora tenha apresentado proposta para o licenciamento ambiental, seria especializada arqueologia e paleontologia, motivo pelo qual teria sido preterida naquela oportunidade.
42. Esse ponto, contudo, não modifica o entendimento de que foi indevida a modificação do escopo das pré-contratações após a apresentação das propostas.
43. O mesmo documento (peça 114, p. 20-21) deixa claro, ainda, que, desconsideradas as propostas das empresas Concremat, Unesc/Fucri e Hidrobrasil, o desvio padrão foi o único critério utilizado para taxar como inexequível a proposta da empresa ABG Engenharia.
44. Considerando que não há indícios de que esse critério tenha sido previamente estabelecido no procedimento de pré-contratação, e que não restou comprovada a inviabilidade de se dar oportunidade para que a empresa ABG demonstrasse a exequibilidade de sua proposta, não assiste razão aos recorrentes quanto às alegações trazidas nos itens 4.1.2 e 4.1.3 da peça 131.
45. Portanto, esclarecida a omissão alegada, mantenho minha posição quanto ao não acolhimento dos argumentos dos recorrentes.
V
46. Em relação à omissão na análise dos itens 4.1.3.6 e 4.1.3.6.1 da peça 131, os quais contêm informações de que a Fundação Estadual de Proteção Ambiental Henrique Luiz Roessler (Fepam) teria sido favorável ao licenciamento ambiental realizado por região geográfica e de que o setor jurídico da Eletrosul teria analisado posteriormente todos os processos de pré-contratação e não teria feito qualquer apontamento acerca desses processos ou dos procedimentos utilizados na celebração dos contratos, registro que essas análises não constituem atestado pleno de regularidade dos atos dos gestores e não os eximem de sua responsabilidade.
47. Ainda assim, entendo ser o caso de acolher parcialmente os embargos a fim de esclarecer que os posicionamentos da Fepam e do setor jurídico da Eletrosul não conferem atestado de regularidade do procedimento de contratação nem têm o condão de eximir os gestores de sua responsabilidade e, portanto, esses argumentos não ensejam a modificação do Acórdão 1842/2020-TCU-Plenário.
VI
48. Em relação à necessidade de considerar os obstáculos e as dificuldades reais do gestor, bem como as exigências das políticas públicas a seu cargo (art. 22 da Lei 13.655/2018, itens 5 e 5.1 da peça 131) , embora o dispositivo legal não tenha sido mencionado no voto, essas circunstâncias foram levadas em consideração no acórdão embargado.
49. A mera alegação de que haveria dificuldades ou obstáculos, por si só, não é suficiente para caracterizar a inexigibilidade de conduta diversa por parte dos gestores.
50. No caso concreto, não restou comprovado que a abertura de prazo para demonstração da exequibilidade de propostas ou que o estabelecimento prévio de critérios de aceitabilidade dessas propostas, de fato, comprometeria o atingimento dos objetivos da Eletrosul.
51. Por outro lado, as condutas dos responsáveis expuseram a Administração a risco considerável e inviabilizou a identificação de ocorrência de eventual prejuízo ao erário, conforme consignado no voto da deliberação embargada (parágrafos 33, 44, 82 e 83) .
52. Portanto, o argumento trazido pelos responsáveis não enseja a modificação do entendimento já registrado.
VII
53. Quanto à análise do item 4.1.3.4 da peça 131, a qual conteria tabela demonstrando que as escolhas da Eletrosul foram acertadas, ou sejam, teriam trazido vantagem econômica à empresa (informação que constaria no tópico 4.2 e seguinte dos memoriais apresentados ao gabinete) , não houve omissão.
54. Para que a planilha mencionada fosse considerada válida, seria necessário que esta Corte houvesse acolhido dois argumentos apresentados pelos recorrentes: o de que seria, efetivamente, inexequível a proposta da empresa ABG, e o de que seria válida a integração entre os sublotes A1 e A2 sem conceder oportunidade para as proponentes renovarem suas propostas.
55. Ocorre que, como já mencionado no capítulo IV este voto e nos parágrafos 49 a 59 do voto da deliberação embargada, nenhuma das duas premissas foi acolhida por este Tribunal.
56. Não assiste, portanto, razão aos embargantes quanto a esse ponto.
IX
57. Os embargantes alegam haver contradição entre o entendimento de que a Lei 8.666/1993 seria aplicável ao caso concreto e o acolhimento, pelo relator, do posicionamento do Ministério Público junto ao TCU, em cujo parecer consignou ser inaplicável a Lei de Licitações às atividades fim de empresas públicas quando seus comandos representam óbice intransponível à sua atividade negocial.
58. Não houve a aludida contradição, pois, no caso concreto, considerou-se que o atendimento aos comandos da Lei 8.666/1993 não representaria óbice intransponível à atividade negocial da Eletrosul, em especial, no que diz respeito à divulgação do critério de exequibilidade de propostas. Veja-se o seguinte excerto do parecer do parquet  (peça 164) :
"26. Reparamos haver argumento recursal, acolhido pela Serur, que repousa sobre pressuposto equivocado, qual seja, a de que prescindiriam de divulgação: 1) a fixação de critério para desclassificar propostas consideradas inexequíveis, mediante fórmula destoante da estipulada no art. 48, § 1º, da Lei 8.666/1993; e 2) os critérios para reagrupamento dos lotes, porquanto tal medida atentaria contra a competitividade da Eletrosul no certame.
27. A prosperar essa tese dos recorrentes, facultando-se à empresa estatal instituir método 'secreto' (ou elaborado/revelado 'a posteriori') para aferição da inexequibilidade das propostas e agregação/desagregação dos lotes, admite-se que a entidade, a seu talante, eleja seus fornecedores, manipulando arbitrariamente a composição da fórmula matemática e os conteúdos dos contratos que vier a firmar.
28. A outro turno, a tempestiva divulgação do crivo para se considerar inexequíveis as propostas, ou para reorganizar o teor dos ajustes de acordo com o objeto licitado (e.g. lotes) , não apresenta qualquer dos efeitos deletérios aventados pelos recorrentes, em análise endossada pela secretaria. Este Parquet considera necessário frisar que inexiste 'potencial prejuízo que poderia advir ao sigilo da proposta comercial da Eletrosul no leilão de concessão' (peça 160, p. 18) , uma vez que não se está a exigir o desvelamento da proposta comercial, mas tão somente dos critérios em causa.
29. Por razões análogas, merece rejeição o argumento de que o divulgar da fórmula para aferição da inexequibilidade ensejaria 'impacto (...) no próprio valor das propostas (possivelmente, com sua elevação, ante o risco de ser considerada inexequível) ' (peça 160, p. 8) . O propósito da legislação, ao instituir o discrímen entre propostas exequíveis e inexequíveis, desclassificando essas últimas, consiste justamente em evitar a contratação de empresas 'aventureiras', que vençam os certames com preços artificialmente rebaixados à espera de indevidos reajustes durante a execução, impondo transtornos à Administração Pública e ameaçando a continuidade do serviço público prestado.
30. Além disso, ao não se oportunizar à empresa desclassificada a demonstração da exequibilidade da sua proposta, abriu-se mão de importante providência com fins à obtenção da proposta efetivamente mais vantajosa para a Administração Pública. Assumiu-se, assim, os riscos de onerar mais do que o necessário a proposta a ser submetida pela Eletrosul no leilão 4/2014-Aneel e, consequentemente, de seu insucesso no certame."
59. Assim, não houve a alegada contradição.
X
60. Os embargantes alegam que haveria contradição entre as afirmações constantes nos itens 34 e 46 do voto condutor do acórdão embargado.
61. Transcrevo, a seguir, os aludidos itens, acompanhados dos excertos que os contextualizam:
II.2
24. No que diz respeito à alegada ausência de irregularidade na desclassificação de propostas tidas como inexequíveis e à inexistência de previsão legal para concessão de prazo à empresa para justificar sua proposta, os argumentos trazidos pelos recorrentes foram, em resumo, os seguintes: (...) 
 (...) 
31. Para garantir a isonomia, a impessoalidade e o julgamento objetivo das propostas, é essencial que os critérios para que se considere uma proposta inexequível sejam estabelecidos previamente à apresentação dessas propostas.
32. Note-se que, em momento algum, exigiu-se a divulgação de informações sensíveis ou de dados que viabilizassem a qualquer empresa calcular as estimativas de custo incorridas pela Eletrosul para elaborar sua proposta para o leilão em questão. A mera publicação da fórmula utilizada, sem conferir publicidade a qualquer informação crítica, ou mesmo o seu registro no processo de dispensa, sem ampla divulgação, seria suficiente para evitar arbitrariedades e garantir a viabilidade do exercício do controle.
33. No caso concreto, não há indício de que o critério de exequibilidade tenha sido estabelecido previamente à apresentação das propostas, nem de que tenha sido dada às empresas desclassificadas a oportunidade de comprovarem a viabilidade de suas propostas. Assim, ainda que não tenha sido arbitrária a escolha da pré-contratada no caso concreto - o que se admite somente para fins de argumentação, já que não é esse o cerne da presente discussão -, essa omissão expôs a Administração a risco considerável e, portanto, não pode ser relevada.
34. Quanto ao art. 48 da Lei 8.666/1993, relembro que a condenação dos responsáveis deu-se pelo fato de não terem dado oportunidade para as proponentes justificarem sua proposta, e não pelo fato de esse critério não ter sido publicado em edital, como se pode depreender da leitura do item 9.2.1 do Acórdão 907/2019-TCU-Plenário e dos itens 69 e 70 do Relatório que o fundamentou.
35. Ademais, os recorrentes não lograram demonstrar, nesta oportunidade, que a abertura de prazo para que as empresas justificassem os preços propostos comprometeria o procedimento de pré-contratação.
 (...) 
II.3
37. Acerca das supostas vantagens técnicas e econômicas da contratação conjunta dos sublotes A1 e A2, (...) 
 (...) 
43. No que diz respeito a esses tópicos, ao revisitar a deliberação recorrida, observei que o cerne das irregularidades consiste no não estabelecimento e na ausência de registro das condições de contorno para as contratações - critério de inexequibilidade das propostas e escopo dos contratos - previamente à apresentação das propostas.
44. Isso porque a falta de clareza e a mudança de critérios para pré-contratação posteriormente à apresentação das propostas afrontam princípios basilares da Administração, como a transparência, a isonomia, a impessoalidade e o julgamento objetivo das propostas, e expuseram a Estatal a risco considerável.
45. Feitas essas considerações, passo a abordar os argumentos dos recorrentes.
46. Quanto à alegada premissa da Eletrosul, de não concentrar a contratação dos serviços em uma única empresa em razão da 'magnitude dos empreendimentos e objetivando minimizar os riscos associados à gestão e à execução dos contratos' (peça 113, p. 27) , considero que esse critério deveria, também, ter sido consignado no edital ou, no mínimo, no processo de dispensa, a fim de evitar eventuais arbitrariedades.
47. No presente caso, não há indício de que essa limitação tenha sido expressamente consignada no processo, muito menos de que tenha sido estabelecida previamente à apresentação das propostas. Tampouco há registro de que eventuais análises referentes à capacidade de gestão e execução de contratos das proponentes tenham sido levadas em consideração para sua desclassificação.
48. Portanto, ainda que tenha ocorrido, efetivamente, a diversificação das contratadas, esse argumento não esclarece as irregularidades ora tratadas."
62. No item 34, registrei que, no que diz respeito à desclassificação de propostas tidas como inexequíveis, a conduta impugnada no âmbito do Acórdão 1842/2020-TCU-Plenário foi a de não ter sido dada oportunidade para que as proponentes justificarem sua proposta.
63. Assim, embora o registro dos critérios de aceitabilidade das propostas no instrumento convocatório ou no processo de pré-contratação pudesse ter mitigado, ou mesmo evitado a ocorrência da irregularidade em questão, não foi essa a conduta impugnada e que resultou na aplicação de multa aos responsáveis.
64. Nesse sentido, não há conflito com o raciocínio consignado no item 46 do voto. Nele, a menção ao fato de que seria necessário o registro de que as atividades de licenciamento ambiental não poderiam ser concentradas em uma única empresa seria essencial para comprovar a alegação de que essa premissa teria sido adotada com o estrito intuito de minimizar riscos, sem qualquer viés pelos gestores.
65. Ressalto ainda, que a conduta a que faz alusão o item 46 foi a contratação conjunta dos sublotes A1 e A2, distinta, portanto, daquela abordada no item 34 do voto da deliberação embargada.
66. Não houve, portanto, a alegada contradição.
XI
67. Quanto à alegação de que não teria sido analisado o argumento de que a Lei 6.223/1975 trataria com peculiaridade a fiscalização das entidades da Administração que atuam diretamente com o exercício de atividade econômica, e da analogia com o disposto no art. 28, § 3º, inciso I, da Lei das Estatais, não assiste razão aos embargantes.
68. Ao defender a peculiaridade do funcionamento da Eletrosul, os embargantes objetivavam afastar a aplicabilidade da Lei 8.666/1993 ao caso em questão.
69. O assunto foi assim tratado no voto que fundamentou o Acórdão 1842/2020-TCU-Plenário:
"11. Quanto à suposta inaplicabilidade da Lei 8.666/1993 ao presente caso, os recorrentes alegam, em resumo, que as negociações ora em exame seriam peculiares, estratégicas e revestidas de sigilo comercial, pois revelariam os custos de uma empresa que compete no mercado. Por esse motivo, a estatal não estaria obrigada a justificar o fornecedor ou o preço contratado (art. 26, parágrafo único, incisos II e III da Lei 8.666/1993) , e estaria livre para fazer escolhas com base em critérios de conveniência, oportunidade e justiça.
12. Em sua análise, a Serur rebate os argumentos dos recorrentes, concluindo ser plenamente aplicável a Lei 8.666/1993 à pré-contratação em questão.
13. Destaca que a Lei 13.303/2016, a que se refere o art. 173, § 1º, da Constituição Federal, foi editada posteriormente ao período fiscalizado e às irregularidades imputadas aos gestores, motivo pelo qual não pode servir de base à apreciação do presente processo.
14. Entretanto, considera que não houve infringência ao art. 26 da Lei de Licitações, porque, apesar de o TCU ter considerado inadequadas as justificativas apresentadas pela Eletrosul para a escolha das contratadas e para o preço praticado, essas justificativas foram apresentadas.
15. O Ministério Público junto ao TCU, por sua vez, discordou do posicionamento da Serur quanto a ser suficiente para elidir a irregularidade a apresentação de justificativas pela Eletrosul durante a fiscalização desta Corte.
16. Corroboro o entendimento convergente da Serur e do MPTCU quanto à aplicabilidade da Lei 8.666/1993 ao caso em tela, em especial, no que diz respeito à necessidade de justificar a escolha da contratada e os preços praticados. Nesse sentido, o Acórdão 1390/2004-TCU-Plenário, por meio do qual foi julgada consulta formulada pelo então Ministro de Estado da Ciência e Tecnologia, e cujo teor, por força do art. 1º, § 2º, da Lei 8.443/1993, tem caráter normativo e constitui prejulgamento da tese.
17. Portanto, quanto a esse ponto específico, incorporo as análises da unidade instrutora e do Parquet às minhas razões de decidir.
18. Discordo, contudo, do posicionamento da Serur no sentido de que, neste caso, não teria ocorrido afronta ao art. 26 da Lei 8.666/1993.
 (...) 
22. Pouco esclarecedora, também, a alegação dos recorrentes de que as contratações seriam peculiares e demandariam sigilo. Considerando que essa afirmação está desacompanhada da indicação dos potenciais impactos que a divulgação dos critérios de aceitabilidade das propostas poderia ter nas contratações em questão, não merece acolhida o argumento dos ex-gestores da Eletrosul.
23. Portanto, incorporando os fundamentos trazidos pelo MPTCU em seu parecer como razões de decidir, devem ser rejeitados os argumentos trazidos pelos recorrentes quanto a esse ponto."
70. Dessa forma, não houve a alegada omissão.
XII
71. Os embargantes alegam que haveria obscuridade nos itens 33, 44, 64 e 83 do voto embargado acerca dos riscos insuportáveis a que a conduta dos embargantes teria exposto a estatal.
72. Por oportuno, transcrevo os itens questionados, acompanhados dos excertos que os contextualizam:
32. Note-se que, em momento algum, exigiu-se a divulgação de informações sensíveis ou de dados que viabilizassem a qualquer empresa calcular as estimativas de custo incorridas pela Eletrosul para elaborar sua proposta para o leilão em questão. A mera publicação da fórmula utilizada, sem conferir publicidade a qualquer informação crítica, ou mesmo o seu registro no processo de dispensa, sem ampla divulgação, seria suficiente para evitar arbitrariedades e garantir a viabilidade do exercício do controle.
33. No caso concreto, não há indício de que o critério de exequibilidade tenha sido estabelecido previamente à apresentação das propostas, nem de que tenha sido dada às empresas desclassificadas a oportunidade de comprovarem a viabilidade de suas propostas. Assim, ainda que não tenha sido arbitrária a escolha da pré-contratada no caso concreto - o que se admite somente para fins de argumentação, já que não é esse o cerne da presente discussão -, essa omissão expôs a Administração a risco considerável e, portanto, não pode ser relevada.
 (...) 
44. Isso porque a falta de clareza e a mudança de critérios para pré-contratação posteriormente à apresentação das propostas afrontam princípios basilares da Administração, como a transparência, a isonomia, a impessoalidade e o julgamento objetivo das propostas, e expuseram a Estatal a risco considerável.
 (...) 
64. E, a duas, porque, mesmo que sejam rescindidos esses contratos, isso em nada altera o fato de a conduta dos responsáveis ter exposto a Administração a riscos insuportáveis.
 (...) 
83. Da leitura desse excerto, concluo que: i) não é possível ter certeza de que não houve prejuízo decorrente das mudanças de escopo; ii) eventual ausência de prejuízo teria decorrido de fatores circunstanciais, já que não restou comprovado que os gestores teriam atuado, posteriormente, para minimizar os riscos a que a Estatal foi exposta em decorrência de sua conduta; e iii) a penalidade aplicada aos responsáveis não dependeu do resultado econômico da redução de escopo do sublote A4."
73. Da leitura dos trechos transcritos, resta claro que o risco a que se referem é o de que a falta de clareza e transparência nos critérios para a pré-contratação tenham tornado possível a ocorrência de arbitrariedades nas escolhas das empresas que prestariam o serviço, além de terem inviabilizado o exercício do controle na verificação quanto a possível viés na pré-contratação.
74. Portanto, não houve a aludida obscuridade.
XIII
75. Os embargantes alegam que haveria erro de premissa fática no item 33 do voto do Acórdão 1842/2020-TCU-Plenário, pois caberia ao Tribunal comprovar que o critério de exequibilidade das propostas não teria sido estabelecido previamente à apresentação das propostas.
76. Mais uma vez, não assiste razão aos embargantes.
77. Por meio do ofício de requisição 2-189/2016, a equipe de auditoria solicitou à Eletrosul o "detalhamento do processo de escolha da Profill no contrato 1105150059 e da Prosul no contrato 1105150061, encaminhando todas as propostas recebidas e justificando explicitamente a exclusão da proposta da ABG Engenharia" (peça 11, item "h") .
78. O ofício de requisição 3-189/2016, por sua vez, também continha questionamentos sobre o critério adotado para aferir a exequibilidade das propostas (peça 12, item "a") .
79. Uma vez realizados esses questionamentos, passou a ser da Eletrosul o ônus de comprovar que o critério teria sido concebido previamente à apresentação das propostas a fim de evitar possíveis arbitrariedades na escolha das fornecedoras.
80. Portanto, não houve o alegado erro de premissa fática.
XIV
81. Em relação à alegação de que houve erro material no item 9.1 do Acórdão embargado, ao referir-se a "recurso de reconsideração" quando a espécie manejada pelos recorrentes foi "pedido de reexame", e quanto à grafia incorreta do sobrenome de Giovani Gonçalves Petri, assiste razão aos embargantes.
82. Assim sendo, o acórdão embargado deve ser alterado a fim de serem sanados os mencionados erros materiais.
XV
83. Diante do exposto, embora tenham ocorrido algumas das omissões alegadas pelos embargantes, verifica-se que a maioria das ilações lançadas consistem em tentativa de rediscutir o mérito da matéria decidida por este Colegiado. Contudo, tal finalidade é incabível na espécie recursal eleita, a qual é via estreita destinada tão somente a integrar ou esclarecer a decisão impugnada. Se os embargantes querem demonstrar seu inconformismo com o resultado do julgamento e reinstalar a discussão jurídica já apreciada pelo Tribunal, deverão fazê-lo pelas vias recursais adequadas, pois extrapola os limites dos embargos de declaração o rejulgamento da causa.
84. Assim, devem-se acolher parcialmente os embargos a fim de sanar omissões e corrigir erros materiais, sem, contudo, conceder-lhes efeitos infringentes. 
85. Ante o exposto, voto por que o Tribunal adote o Acórdão que ora submeto à deliberação deste Colegiado.
TCU, Sala das Sessões Ministro Luciano Brandão Alves de Souza, em 1º de setembro de 2021.
Ministro BRUNO DANTAS
Relator